【裁判字號】    92,訴,1684
【裁判日期】    950505
【裁判案由】    業務過失致死等
【裁判全文】
臺灣臺北地方法院刑事判決              92年度訴字第1684號
公   訴   人  臺灣臺北地方法院檢察署檢察官
被        告  戊○○
              乙○○
              辛○○
上二被告共同
選任辯護人    朱子慶  律師
              蕭維德  律師
上列被告因業務過失致死案件，經檢察官提起公訴（92年度偵字
第17250號），本院判決如下：
    主    文
戊○○、乙○○從事業務之人，因業務上之過失致人於死，戊○○處有期徒刑陸月，如易科罰金，以佰元折算壹日，緩刑貳年
；乙○○處有期徒刑拾月，緩刑肆年。
辛○○無罪。
    事    實
一、戊○○係計程車司機，為從事駕駛業務之人，於民國九十一
    年十二月一日上午五時五十分許，駕駛車牌號碼Ｈ六－一七
    二號營業小客車，沿臺北市○○區○○路四段由北往南方向
    行駛，行經劃設有行人穿越道之臺北市○○區○○路四段與
    木新路三段之交岔路口處時，應注意車前狀況，隨時採取必
    要之安全措施，且汽車行近行人穿越道前，遇有行人穿越時
    ，無論有無交通警察指揮或號誌指示，均應暫停讓行人先行
    通過，而依當時情況，又無不能注意之情形，竟疏未注意及
    此，貿然自臺北市○○區○○路四段由北往西方向右轉進入
    木新路三段，適有行走在該交岔路口行人穿越道上穿越木新
    路三段之行人高東興行至該處，戊○○在未為任何煞避動作
    之情形下，其所駕駛之上開營業小客車車頭撞及高東興右小
    腿，並致高東興當場遭彈起撞擊戊○○所駕駛之上開營業小
    客車前擋風玻璃，迄於戊○○見狀煞停車輛後，始自戊○○
    所駕駛之上開營業小客車車前引擎蓋上跌落地面，因此受有
    右額、前額、右眉上方、兩肘、兩膝及兩手背有多處擦傷、
    右頂部裂傷、右臀側部擦挫傷、右小腿骨近膝部處骨折、下
    腹壁及下半腹膜後腔明顯出血等傷害，其中右小腿骨近膝處
    骨折部分，有百分之九十繼發肺脂肪栓塞之機率，繼發肺脂
    肪栓塞後有百分之十至百分之二十之死亡率。
二、詎經臺北市政府消防局救護人員在同日上午五時五十四分許
    抵達上開肇事現場，同日上午六時零四分許將高東興送抵臺
    北市立萬芳醫院急診救護 ，同日上午六時十五分許起由該院
    從事醫療業務之急診主治醫師乙○○受理高東興急診案件後
    ，乙○○明知高東興係因交通事故送至醫院急診之創傷病患
    ，應注意在對高東興進行呼吸、循環、心跳、血壓等穩定生
    命跡象之初級評估（首度評估）後，進行次級評估（二度評
    估）時，應注意以視診、觸診、扣診、聽診等方式，從頭到
    腳就高東興頭部、頸部、胸部、腹部、下肢、上肢、背部與
    臀部等身體各部位予以詳細完整之理學檢查，並適時輔以Ｘ
    光片攝影檢查，藉以確認高東興有無因交通事故所生之潛在
    性骨折或內出血，而依當時情形，復無任何阻礙檢查不能注
    意之情事，竟疏未為詳盡理學檢查及Ｘ光片攝影檢查，僅就
    高東興頭部之開放性創傷予以縫合及四肢外傷敷藥包紮，疏
    未檢出且未就高東興所受之右小腿骨近膝部處骨折、下腹壁
    及下半腹膜後腔明顯出血等傷害，施以任何穩定出血或固定
    傷肢之醫療處置，抑或緊急轉知專科醫師前來處理，以減少
    高東興因右小腿骨近膝處骨折繼發肺脂肪栓塞之發生，以及
    降低因繼發肺脂肪栓塞導致心肺衰竭死亡之危險，自同日上
    午七時五十分許起，將高東興送至觀察室等候家屬來院探視
    後，即未再對高東興為任何觀察及醫療作為，迄於同日上午
    九時五十分許，高東興果因右小腿骨近膝處骨折繼發肺脂肪
    與骨髓栓塞，導致呼吸困難，經臺北市立萬芳醫院急診室主
    任辛○○醫師緊急介入，依據急診醫療常規極盡注意給予高
    濃度氧氣，並對高東興進行初級評估，經診斷為疑似心肌梗
    塞併心律不整，且在穩定高東興之生命跡象後，旋即對高東
    興進行多項血液檢測，並就懷疑係危及高東興生命跡象之頭
    部外傷及診斷疑似心肌梗塞併心律不整部分，進行頭部電腦
    斷層檢查及胸部Ｘ光片檢查，至此乙○○仍未察覺高東興已
    然進行之肺脂肪栓塞，致高東興於同日上午十時四十分許完
    成頭部電腦斷層檢查及胸部Ｘ光片檢查後返回急診室時，因
    肺脂肪栓塞引發心肺衰竭，出現心跳降低、無法測得血壓等
    現象，經辛○○協同乙○○對高東興施以心肺復甦術、心臟
    電擊、插氣管內管及注射強心針後，仍未見好轉，於同日中
    午十二時許轉入加護病房持續急救，嗣至同日中午十二時四
    十分許，終因肺脂肪栓塞引發心肺衰竭急救無效而宣告死亡
    。事發後，戊○○於其犯罪未被發覺前，在上開肇事現場向
    據報前往處理之臺北市政府警察局文山第一分局交通分隊警
    員張童臣自首而接受裁判。
三、案經高東興之妹丙○○○訴由臺北市政府警察局文山第一分
    局報請臺灣臺北地方法院檢察署檢察官督同檢驗員相驗後自
    動檢舉偵查起訴。
    理    由
壹、被告戊○○、乙○○部分：
一、訊據被告戊○○、乙○○均矢口否認上開業務過失致死之犯
    行，被告戊○○辯稱：其於上開時、地駕車行經上開交岔路
    口處右轉時，其所駕駛之上開營業小客車並未擦撞被害人高
    東興，事發地點亦非在上開交岔路口之行人穿越道上，不知
    被害人究係如何撞上其所駕駛之上開營業小客車前擋風玻璃
    云云；被告乙○○則辯稱：確有針對被害人進行詳細理學檢
    查，被害人到院急診時四肢活動自如，並無右小腿骨近膝處
    骨折之情形，且被害人之死亡原因，是否肇因於肺脂肪栓塞
    與骨髓栓塞，尚有疑義，引發肺脂肪栓塞及骨髓栓塞之脂肪
    來源，亦有可能係因被害人之下腹壁及下半腹膜後腔出血、
    肋骨骨折心臟中等度冠狀動脈粥狀硬化所致，被害人右小腿
    骨近膝處縱有骨折，亦可能係因被害人死後搬運遺體時所造
    成，其並無醫療過失云云。
二、在被害人死亡原因方面，經查：
  (一)被害人經臺灣臺北地方法院檢察署檢察官督同檢驗員亦即鑑
    定證人甲○○相驗屍體結果，頭面頸部：雙眼瞳孔等徑散大
    、眼瞼結膜點狀出血、顏面蒼白色、額部、顳部、顴骨及眉
    骨部有多處擦傷、右側頂骨近枕骨部有鈍裂傷口（已縫合）
    ；胸腹部：右側胸外側部肋骨骨折、左側胸部肋骨骨折、胸
    骨部有急救電擊痕、右側腹側部有大面積擦挫傷；背腰臀部
    ：被部有多處擦挫傷；四肢部：右手前臂後部鈍挫傷（一０
    ×二公分）及破皮、手肘內側部挫傷、左手前臂後部擦挫傷
    （五×五公分）、右大腿膝前部及膕窩多處鈍挫傷、小腿骨
    近膝關節部骨折、左腿膝前部多處擦傷等情屬實，並製有驗
    斷書及勘驗筆錄各一份在卷可稽（相驗卷第九一頁至第九三
    頁），復經臺灣臺北地方法院檢察署檢察官督同法醫師亦即
    鑑定證人饒宇東解剖被害人屍體後，認：一肉眼觀察結果：
    被害人右額、前額、兩眉上方、右頰、右肩、兩肘、兩膝及
    兩手背有多處擦傷，右頂部有一處裂傷長五公分（縫四針）
    及腫脹，右臀側部有擦挫傷，右小腿骨近膝部處骨折，前胸
    有急救電擊痕。依式切開後，發現前額、左顳部、右頂部有
    皮下出血。無顱骨骨折，但左側第三至第五肋骨骨折，右側
    第三至第八肋骨骨折，肋骨之骨折或許與急救有關。另骨盆
    腔下腹壁及下半腹膜後腔明顯出血。腦髓：無出血，但無法
    排除腦震盪之可能性。心臟：有中等冠狀動脈硬化。肺臟：
    兩邊均明顯纖維性黏連，切面鬱血，兩胸腔均有四００ＣＣ
    積血。肝臟、脾臟、胰臟：無異狀。腎臟：皆見多個瀦留囊
    腫。胃腸：無出血。膀胱：周圍出血。二顯微鏡觀察結果：
    腦髓：無出血。心臟：中等度冠狀動脈粥狀硬化。肝臟：脂
    肪栓塞及骨髓栓塞，來源為骨折。另肺臟原來存在明顯纖維
    性黏連及舊結核疤痕。肝臟、脾臟、胰臟、胃腸：無著變。
    腎臟：細動脈硬化及瀦留囊腫。膀胱：本身無著變，外圍出
    血。三對死因之看法：根據送鑑定資料記載，死者高東興，
    男，七十六歲，於民國九十一年十二月一日六時許行經臺北
    市○○路○段與木新路三段時被一輛計程車撞上受傷，送往
    萬芳醫院救治，將頭部撕裂傷加以縫合，斷層掃瞄為發現顱
    骨骨折及顱內出血，病人也一直未下床，胸部Ｘ光無重大發
    現，至十時許，病人呼吸困難，意識有點改變，立即急救，
    但仍延至當日十二時三十五分不治死亡。綜合以上死亡經過
    及解剖所見，認係車禍致右小腿骨折，產生脂肪及骨髓栓塞
    而心肺循環衰竭死亡。死者原有之中等度冠狀動脈粥狀硬化
    在平時可能相安無事，但因受傷肺栓塞時相對有缺血表現，
    致最後有心律不整現象，終究其最主要肇因仍為車禍，此亦
    有法務部法醫研究所九十二年二月十七日法醫理字第０九一
    ０００四四一三號函暨函覆之（九一）法醫所醫鑑字第一七
    五七號鑑定書、結文各一份在卷可徵（相驗卷第一０三頁至
    第一０九頁），而上開驗斷書、勘驗筆錄及法務部法醫研究
    所鑑定書，均係證人甲○○、饒宇東依其等職務製作之紀錄
    文書及證明文書，且核無何顯不可信之情況，依刑事訴訟法
    第一百五十九條之四第一款規定，自具有證據能力。
  (二)上開鑑定結果中，被害人右小腿骨近膝蓋處受有骨折，且係
    屬生前骨折之事實，復經鑑定證人甲○○綜合相驗被害人屍
    體時所見之外觀創傷、觸摸被害人屍體及進行拉上拉下扭轉
    彎曲等不正常骨骼挪動，拉扯被害人右腳成一直線時，被害
    人右小腿近膝蓋處呈Ｌ狀，並比較被害人兩腳膝蓋，右腳膝
    蓋凹陷部分腫脹特別嚴重，且有紅腫情形，以及若為生前骨
    折會使細胞組織改變，血管擴張，其內之組織液或生化物質
    釋出，促使局部組織紅腫、腫大，使局部組織發生紅腫熱痛
    之生理變化，若為死後骨折則無出血、腫脹及收縮之差異予
    以判斷之結果，亦經鑑定證人甲○○於本院審理時證稱屬實
    （本院卷一第二三三頁、二三四頁、第二三六、二三七頁、
    第二四一頁），而被害人右小腿骨近膝蓋處確有骨折，以及
    被害人嗣係因右小腿骨近膝蓋處之骨折，繼發肺脂肪栓塞及
    骨髓栓塞，終至心肺衰竭而不治死亡，引發被害人肺脂肪栓
    塞及骨髓栓塞之原因，與被害人因急救醫師為之進行心肺復
    甦術時所致左胸第三至第五肋骨及右胸第三至第八肋骨線狀
    骨折，及被害人原有之心臟中等度冠狀動脈硬化、腎臟細動
    脈硬化及瀦留囊腫無關，另雖無法百分之百絕對排除因被害
    人所受之骨盆腔下腹壁及下腹膜後腔出血引發脂肪栓塞，然
    機率甚小，以鑑定證人饒宇東本身經歷而言，迄今未曾見有
    因此引發脂肪栓塞之案例等節，亦經鑑定證人饒宇東於本院
    審理時證稱：「（‧‧‧是否實際看到近膝部有骨折，骨折
    情形如何？）有。這個腳當然不可能在那邊把它切開看裡面
    怎樣，但是普通的腳是直的，但是死者的腳一扳就彎過去，
    當然有骨骨折，當然不需要將屍體拆開來看，因為這樣對於
    死者屍體損傷過大。」、「（肋骨骨折的情形如何？）位置
    就是胸部前方，左邊第三、四、五根肋骨斷裂，右邊是三、
    四、五、六、七、八斷裂。斷裂的狀況是線狀的斷裂，不是
    破碎。」、「這不是電擊，一般在心跳停止時，會做ＣＰＲ
    ，急救醫師會很努力急救，就常常會將肋骨壓斷‧‧‧」、
    「因為很清楚看到在肺臟血管裡面有脂肪‧‧‧血管有受傷
    ，有斷的地方，脂肪成份多的地方就是在小腿部分。」、「
    （鑑定報告一０四頁上面記載，病患有心臟有中等度冠狀動
    脈粥狀硬化，腎臟有細動脈硬化以及瀦留囊腫，一０五頁，
    死者原有的中等度冠動脈粥狀硬化，在平時可能相安無事，
    但是因為受傷肺栓塞，相對有缺血的表現，所以最後心律不
    整，上述兩種疾病是否有可能導致脂肪栓塞？）這三個疾病
    與脂肪栓塞完全無關‧‧‧」、「死後發生骨折當然有可能
    ，但是血液已經不會流，所以死後發生骨折的話，脂肪不會
    流到肺臟。」、「（鑑定報告一０三頁第五行，骨盆腔下腹
    壁及下腹膜後腔出血，這有無可能造成脂肪栓塞的情形？）
    統計上面，脂肪栓子絕大部分是從長骨來，但是若是富含脂
    肪的部分受傷，也不能百分之百排除骨盆腔下腹壁以及下腹
    膜後腔出血所產生的栓子，但是機率非常的小。」、「（骨
    盆腔下腹壁以及下腹膜後腔是否富含脂肪？）這裡當然有脂
    肪，但是我從來沒有碰過這裡受傷而造成栓塞的情形。」等
    語甚詳（本院卷一第二七八頁至第二八一頁），而鑑定證人
    饒宇東上開關於排除引發脂肪栓塞因素之所證，核與行政院
    衛生署九十三年十一月二日衛署醫字第０九三０二一五二０
    ０號函及函覆之該署醫事審議委員會第0000000號鑑
    定書中「十、鑑定意見：‧‧‧（三）‧‧‧病患原有中度
    冠狀動脈硬化，在遇有脂肪栓塞症候群發生時，原有身體反
    應機能的退化在臨床上可使心肺功能急速下降。而骨盆腔、
    下腹壁、下腹膜後腔出血，並無學理證實可為脂肪栓塞之來
    源。（四）電擊或ＣＰＲ等急救行為常導致病患的肋骨骨折
    ，本例病患可能為以上急救程序所造成。肋骨結構上非屬長
    骨，心肺復甦術後導致的肺脂肪栓塞，文獻尚未有學者報導
    ‧‧‧」之鑑定意見相符（本院卷二第八八頁、第八九頁）
    ，酌諸被告乙○○、辛○○於本院審理時供認：其等在上午
    十時四十分許及上午十二時許，先後二次對被害人施以心肺
    復甦術及電擊等急救措施之理由，係因被害人出現呼吸困難
    、心跳降低、無法測得血壓等現象，並因此造成被害人肋骨
    骨折等語，足徵被害人在被告乙○○、辛○○對之施以心肺
    復甦術導致肋骨骨折前，已然發生肺脂肪栓塞之情形，並因
    此產生呼吸困難、心跳降低、無法測得血壓等肺脂肪栓塞症
    候群之現象，要無倒果為因，反認被害人之肺脂肪栓塞，係
    肇因於對被害人進行心肺復甦術所致之肋骨骨折所引起之理
    可言。又按證人之證言，依內容可分為體驗陳述與意見表達
    ，前者係就親身體驗之客觀事實所為之證述；後者則係證人
    個人判斷某事項之意見，不免產生個人主觀偏見與錯誤臆測
    之危險，與鑑定人或鑑定證人係本其專業而提供判斷意見之
    情形有別，是刑事訴訟法第一百六十條所定證人之意見供述
    不得作為證據之證據法則，適用對象應僅及於一般證人，而
    不包括鑑定證人在內，佐以鑑定證人甲○○及饒宇東上開證
    述內容，均係本於其等相驗及解剖被害人屍體時所親自經歷
    之事實，本於其等專業之學識經驗所為之陳述及判斷，可靠
    性極高，且無其他證據足以證明鑑定證人甲○○及饒宇東上
    開鑑定過程及結論，有何違背醫學文獻、臨床經驗或常規之
    處，鑑定證人甲○○及饒宇東上開證述內容，自非刑事訴訟
    法第一百六十條所定無證據能力之範疇，自得採為證據，並
    洵堪採信。
  (三)至證人庚○○即臺中榮民總醫院急診醫學部醫師於本院審理
    時雖證稱：依據美國肯塔基州大學所製作之報告顯示，骨盆
    腔、下腹壁、下腹膜後腔出血等軟組織之傷害，係造成脂肪
    栓塞之主要原因，以及七十五年病理法醫科學雜誌，心臟按
    摩係最為可能造成骨髓栓塞之原因等語，並據此質疑行政院
    衛生署醫事審議委員會上開鑑定意見書十鑑定意見（三）、
    （四）之內容（本院卷二第一二五頁背面、第一二六頁背面
    ）。然證人庚○○對於行政院衛生署醫事審議委員會上開鑑
    定意見書十鑑定意見（三）、（四）之內容提出質疑所憑之
    文獻資料，非屬醫學界之統一見解，實係不同學說之研究意
    見，且行政院衛生署醫事審議委員會上開鑑定意見書十鑑定
    意見（三）、（四）之內容，在學理上亦確有學說理論支持
    之事實，同經證人庚○○於本院審理時證述不諱（本院卷第
    一三０頁），且證人庚○○所為之上開證述，核屬一般證人
    依據其專業知識所為之個人意見，要非得與鑑定證人甲○○
    、饒宇東依親身經歷之相驗、解剖被害人屍體所見之事實，
    本於專業所為之判斷等同以觀。是以，尚難僅憑證人庚○○
    所提出之不同研究意見，遽以否定鑑定證人甲○○、饒宇東
    上開證述意見以及行政院衛生署醫事審議委員會上開鑑定意
    見之證明力。此外，並有相驗照片二十九張附卷足憑（相驗
    卷第六八頁至第八二頁），被告乙○○辯稱及辯護意旨稱：
    被害人右小腿骨近膝處並無骨折，縱有骨折亦有可能係被害
    人死亡後遺體遭搬動時所造成，且被害人之肺脂肪栓塞可能
    係因被害人之骨盆腔、下腹壁及下半腹膜後腔出血、肋骨骨
    折及心臟中等度冠狀動脈粥狀硬化所致云云，均屬無據，不
    足採信。據此，堪認被害人之死亡原因，確係因生前所受之
    右小腿骨近膝處骨折，繼發肺脂肪栓塞導致心肺衰竭而不治
    死亡無疑。
三、在被告戊○○之過失責任及因果關係方面，查：
  (一)本件交通事故發生時，被告戊○○係駕駛上開營業小客車，
    沿臺北市○○區○○路四段由北往南方向行駛，行經臺北市
    文山區○○路○段與木新路三段之交岔路口處，自臺北市○○區○○路四段由北往西方向右轉臺北市○○路○段時，被
    害人在事故發生時，係先彈撞至其所駕駛之上開營業小客車
    前擋風玻璃後，再跌落地面之事實，業據被告戊○○於警、
    偵詢中及本院審理時坦認在卷，依據鑑定證人甲○○於本院
    審理時所證：綜合相驗被害人屍體之結果，與學理上所記載
    遭車輛撞及所產生之傷害情形極為類似，及經學理實驗結果
    ，車輛在時速大於二十三公里狀態下，撞擊狀態中之行人，
    該行人即有可能因撞擊而遭鏟起等狀況，判斷被害人係遭行
    進中之小客車所撞及，因被害人與汽車係屬相對靜止狀態，
    基於慣性作用，於遭撞擊小腿膝蓋後遭鏟起，腰、臀撞及引
    擎蓋，而頭部撞倒擋風玻璃，再摔落地面等語在卷（本院卷
    一第二三五頁、第二三六頁），以及被害人係一年滿七十六
    歲，肢體活動及反應均已遲緩之老人而言，若非在穿越臺北
    市○○區○○路三段時，突遭被告戊○○所駕駛之上開營業
    小客車撞擊後鏟起撞擊該車之前擋風玻璃，斷無於被告戊○○駕駛上開營業小客車之行駛狀態中，跳上該行進狀態中之
    營業小客車引擎蓋致撞及擋風玻璃之可能，又依被告戊○○
    於偵查中供稱：「‧‧‧我沒有看見死者從何處過馬路，但
    死者手上用鐵杯裝著豆漿，豆漿也潑到我車上，而對面方向
    有豆漿店，我有聽到豆漿店老闆說死者有去向他買豆漿。我
    想死者應該是從南邊的豆漿店過來的‧‧‧」等語（相驗卷
    第三一頁）所推得之被害人在本件交通事故發生時之行走方
    向，係正自南往北方向穿越木新路三段，以及被告戊○○自
    始至終所自承該時係駕駛上開營業小客車由北往西右轉之行
    車方向，即為正對被害人右側而來之相對位置觀之，被害人
    之右側適為遭被告戊○○駕車撞擊之直接受創部位，此正核
    與被害人生前係「右小腿」骨近膝蓋處骨折之位置相吻合。
    準此，足認被害人係在穿越上開交岔路口時，遭自右側駛來
    由被告所駕駛之上開營業小客車車頭撞及右小腿後，再遭鏟
    起彈撞至該車擋風玻璃後，再跌落地面無誤。被告戊○○辯
    稱其所駕駛之營業小客車並未擦撞被害人，係被害人自行撞
    上其所駕車輛前擋風玻璃云云，顯係違實卸責之詞，不足採
    信。被告乙○○、辛○○部分之辯護意旨謂該時被告戊○○
    之行車方向應係撞及被害人左小腿，而非右小腿云云，亦屬
    推測之詞，要無可採。
  (二)再依證人張童臣於本院審理時證稱：被害人於本件交通事故
    發生時所持鐵杯中之豆漿，在被告肇事後係自行人穿越道上
    往外呈放射狀潑灑散布在上開交岔路口之行人穿越道上及行
    人穿越道外之現場跡證（本院卷二第一九二頁），以及依附
    卷之道路交通事故調查報告表一份所示（相驗卷第一三頁）
    ，被告戊○○所駕駛之上開營業小客車肇事後煞停位置，距
    離發生碰撞之上開交岔路口行人穿越道處，長達十八‧七公
    尺之遠，而被害人跌落地面後血跡分佈點，則在被告戊○○
    所駕駛之上開營業小客車車頭前方處等肇事後相關位置觀之
    ，被告戊○○駕車撞及被害人右小腿後鏟起被害人之地點，
    係在上開交岔路口之行人穿越道上，而非被告戊○○所稱業
    已通過行人穿越道之前方路道云云甚明。此外，並有現場照
    片十六張暨被告戊○○所駕駛之上開營業小客車肇事後車況
    照片二張在卷可按（相驗卷第一九頁至第二七頁），本件交
    通事故之發生，顯係因被告戊○○駕車行近上開設有行人穿
    越道之交岔路口前，疏未注意車前狀況，且遇有行人穿越時
    ，又疏未注意暫停讓行人即被害人先行通過，致在未為任何
    煞避動作之情形下，其所駕駛之上開營業小客車車頭撞及被
    害人右小腿，使被害人當場遭鏟起彈撞該車前擋風玻璃後，
    於被告戊○○見狀煞停車輛後，再跌落地面所致。
  (三)按汽車行駛時，駕駛人應注意車前狀況，並隨時採取必要之
    安全措施；又汽車行近行人穿越道前，應減速慢行，遇有行
    人穿越時，無論有無交通警察指揮或號誌指示，均應暫停讓
    行人先行通過，道路交通安全規則第九十四條第三項、第一
    百零三條分別定有明文。被告戊○○為汽車駕駛人，於上揭
    時、地駕車行經上開路段右轉行近行人穿越道前時，自應遵
    守前揭道路交通安全規則之規定，注意車前狀況，隨時採取
    必要之安全措施，且應暫停禮讓行人先行通過，而本件交通
    事故發生時，係日間有自然光線，且其所行經之柏油路面乾
    燥無缺陷，視距良好，應無不能注意之情事，竟疏未注意，
    違反前揭規定，貿然右轉行駛，致其所駕駛之上開營業小客
    車車頭撞及被害人右小腿肇事，被告戊○○行為顯有過失。
    而被害人在本件交通事故發生時，既係依該交岔路口處之行
    車管制號誌綠燈之指示，行走行人穿越道上，無端遭被告戊○○駕車撞及，對於本件交通事故之發生自無任何過失可言
    。再者，被害人生前受有右額、前額、右眉上方、兩肘、兩
    膝及兩手背有多處擦傷、右頂部裂傷、右臀側部擦挫傷、右
    小腿骨近膝部處骨折、下腹壁及下半腹膜後腔明顯出血等傷
    害，並因所受之右小腿骨近膝處骨折，繼發肺脂肪栓塞，導
    致心肺衰竭而不治死亡，亦經臺灣臺北地方法院檢察署檢察
    官督同檢驗員即鑑定證人甲○○相驗屍體及法醫師即鑑定證
    人饒宇東解剖屍體鑑定屬實，已如前述，而被害人生前除遭
    被告戊○○駕駛上開營業小客車撞擊外，別無其他外力，是
    被害人所受上開傷害均係因被告戊○○之過失行為所致，自
    堪認定。又被害人所受上開傷害中之右小腿骨近膝處骨折，
    在醫學文獻記載上，原即有百分之九十繼發肺脂肪栓塞之機
    率，在繼發肺脂肪栓塞案例中，則有百分之十至百分之二十
    之死亡率，亦有行政院衛生署醫事審議委員會上開鑑定書十
    、鑑定意見（五）可參（本院卷二第八九頁），被害人所受
    上開傷害情形，非絕無致死之可能，職是，導致被害人發生
    死亡之因果歷程，嗣雖有被告乙○○之過失行為介入，然此
    既係肇因於被告戊○○之過失行為，且終至發生被害人死亡
    之結果，被告戊○○之過失行為與被害人之死亡結果間，自
    具有相當因果關係甚明，被告戊○○自應就其過失行為負責
    。
四、在被告乙○○之過失責任及因果關係方面，第查：
  (一)被害人在本件交通事故發生後，經臺北市政府消防局救護人
    員在同日上午五時五十四分許抵達上開肇事現場，同日上午
    六時零四分許將被害人送抵臺北市立萬芳醫院急診，同日上
    午六時十五分許起由被告乙○○受理，被告乙○○在就被害
    人之外傷亦即頭部開放性創傷予以縫合及四肢擦傷敷藥包紮
    後，自同日上午七時五十分許起，即將被害人送至觀察室，
    迄於同日上午九時五十分許，被害人出現呼吸困難現象，被
    告辛○○緊急介入急救並對被害人進行血液分析、頭部電腦
    斷層及胸部Ｘ光攝影等多項檢查前，均未再對被害人進行任
    何醫療處置或檢查之事實，業據被告乙○○於偵查中及本院
    審理時坦認不諱，並有臺北市政府消防局救護記錄及臺北市
    立萬芳醫院－委託財團法人私立臺北醫學大學辦理病歷暨急
    診護理評估記錄、急診護理記錄、急診病歷記錄、急診醫囑
    單各一份在卷可稽（相驗卷第三五頁至第五六頁、第九六頁
    ），而被害人在至臺北市立萬芳醫院急診時，已因本件交通
    事故受有導致被害人繼發肺脂肪栓塞，引發心肺衰竭而不治
    死亡之右小腿骨近膝處骨折，以及下腹壁及下半腹膜後腔明
    顯出血等傷害，已如前述，是被告乙○○在受理被害人急診
    後，確未檢出被害人右小腿骨近膝部處骨折、下腹壁及下半
    腹膜後腔明顯出血等傷害，對該等傷害施以任何穩定出血或
    固定傷肢之醫療處置，抑或緊急轉知專科醫師前來處理等事
    實，已堪認定。
  (二)急診醫師在受理病患急診案件時，對於被害人進行穩定生命
    跡象之初級評估（首度評估）後，應即對病患進行次級評估
    （二度評估），且應以視診、觸診、扣診、聽診等方式，從
    頭到腳對病患為詳細完整之理學檢查，並適時輔以其他檢查
    ，若經視診、觸診結果認病患有骨折情形，急診醫師即應對
    病患骨折傷肢先予固定後，再行通知骨科專科醫師前來診斷
    有無開刀必要一節，業據證人庚○○於本院審理時證述在卷
    （本院卷二第一二八頁背面、第一二九頁、第一三０頁），
    而所謂創傷病患之初級評估包括有呼吸、循環、血壓等生命
    徵象及意識狀態之檢測，初步處置包括快速初級評估、穩定
    生命徵象、詳細再評估病患及初步確定治療。主要架構在Ａ
    ：維持呼吸道暢通及保護頸椎；Ｂ：維持呼吸及換氣功能；
    Ｃ：維持循環及控制出血（ＡＢＣ）的優先順序與及早辨認
    出致命性問題。所謂創傷病患之次級評估，則係在完成初級
    評估、復甦建立及病患生命徵象穩定後為之。對於創傷病患
    之次級評估係「從頭到腳趾」就病患頭部、頸部、胸部、腹
    部、下肢、上肢、背部與臀部等身體各部位徹底檢查，包含
    完整病史、理學檢查及所有生命徵象之再次評估。此期須於
    適當時機進行Ｘ光片檢查、實驗室檢查、超音波檢查、電腦
    斷層掃瞄、診斷性腹腔灌洗術或需施打顯影劑之泌尿道攝影
    、血管攝影等特殊檢查。在詳盡「理學檢查」中，針對肌肉
    骨骼系統，則須檢視肢體有無挫傷或變形，觸摸骨頭檢查有
    無壓痛或不正常活動，藉以確認有無潛在性骨折。觀察四肢
    顏色及血液循環情形？傷口分佈情形？哪些部位有疼痛、腫
    脹、淤青或變形？關節或肢體之可活動範圍如何？感覺神經
    分佈有無缺損？且需辨識有無潛在危及生命之骨骼肌肉損傷
    或危及肢體存活之傷害，如有無合併其他頭、胸、腹部創傷
    ？有無不穩定型骨盆骨折、大血管損傷合併開放性傷口或多
    處長骨骨折？是否為壓碎性傷害或開放性骨折？有無血管損
    傷或造成間隔腔壓力升高症候群之可能及有無肩、肘、髖或
    膝脫臼存在等項目，亦有急診創傷訓練課程（Ｅmergency
    Ｔrauma  Ｔrai ning  Ｃour se  Ｅ. Ｔ. Ｔ. Ｃ.）一份
    附卷可憑（相驗卷第一五０頁至第一七四頁），而上開急診
    創傷訓練課程（Ｅ. Ｔ. Ｔ.Ｃ.）雖與高級外傷救命術（Ａ
    . Ｔ. Ｌ. Ｓ.）同非急診醫學上所強制遵守之共通標準作
    業流程，然係臺灣醫學會所推廣之外傷處置教材，且係一般
    建議急診醫學常規作業流程之規範，亦經證人庚○○於本院
    審理時證述屬實（本院卷二第一二五頁、第一二七頁背面、
    第一二八頁），是上開急診創傷訓練課程（Ｅ. Ｔ. Ｔ. Ｃ
    .）應係急診醫師於處理創傷病患時，面對突發狀況及不確
    定因素所為之專業判斷之外，至少所應遵循之急診醫學常規
    作業流程無疑。
  (三)被告乙○○係一急診醫師，在受理本件急診病患時，自應遵
    循上開急診創傷訓練課程（Ｅ. Ｔ. Ｔ. Ｃ.）之規範，在
    對被害人進行穩定生命跡象之初級評估（首度評估）後，進
    行次級評估（二度評估）時，應以視診、觸診、扣診、聽診
    等方式，從頭到腳為被害人進行詳細完整之理學檢查，並適
    時輔以其他儀器檢查，以察覺被害人有無危及生命之潛在性
    骨折存在，而依被告戊○○於本院審理時一再供承及證人己○○亦即臺北市立萬芳醫院護士於本院審理時證稱：被害人
    到院時，意識狀態仍屬清楚，尚得明確為意思表示等語（本
    院卷一第一五二頁），且經被告乙○○診斷被害人確未失去
    意識無訛，亦有上開臺北市立萬芳醫院急診病歷記錄暨中文
    譯本各一份附卷可徵（本院卷一第六八頁、第六九頁），以
    及鑑定證人甲○○於本院審理時證稱：依渠相驗被害人屍體
    時，經拉扯被害人右腳成一直線時，右小腿近膝蓋部分呈Ｌ
    狀，右小腿膝蓋凹陷部分腫脹、紅腫特別嚴重等外觀情況，
    即可判斷被害人受有生前骨折等語（本院卷一第二三六頁、
    第二三七頁）與鑑定證人饒宇東於本院審理時證稱：解剖時
    被害人右腳一經扳拉隨呈彎曲狀況，即知當然係屬骨折等語
    （本院卷一第二七八頁）之被害人意識狀態與所受右小腿骨
    近膝處骨折所呈現之外在表徵等當時情形觀之，並無不能注
    意之情事，若被告乙○○確有以視診、觸診之方式，觀察被
    害人經其觸摸、按壓後之反應，從頭到腳對被害人進行詳實
    之理學檢查，以一受過急診醫學專業訓練之急診醫師而言，
    當不致毫不懷疑被害人右小腿骨近膝處可能受有骨折之傷害
    ，並適時對該懷疑骨折傷肢施以Ｘ光片檢查予以確認被害人
    右小腿有無潛在性骨折，甚連被害人下腹壁及下半腹膜後腔
    明顯出血之傷害，亦無所覺之可能。詎被告乙○○竟疏未注
    意及此，僅對被害人之外傷部分亦即頭部開放性創傷予以縫
    合及四肢擦傷敷藥包紮，在次級評估（二度評估）時，疏未
    對被害人全身各部位進行詳盡之理學檢查，並適時進行Ｘ光
    片檢查，致未檢出被害人右小腿骨近膝處骨折及下腹壁及下
    半腹膜後腔明顯出血之傷害，施以固定傷肢、止血抑或通知
    骨科專科醫師前來等處置，被告乙○○之醫療行為顯有應作
    為而不作為之過失。且本件經公訴人第一次送交行政院衛生
    署醫事審議委員會鑑定結果，亦同此認定，謂：「十、鑑定
    意見：（一）‧‧‧雖對傷口處置按照醫學常規，但對傷者
    只做觀察卻未做詳盡理學檢查及小腿Ｘ光攝影，導致在病患
    死亡時仍未發現右小腿骨折及後腔腹出血知識時，確有診斷
    的疏失‧‧‧。（二）按多發性外傷的處置原則，在初步穩
    定傷者的生命徵象後，應進一步對所有可能的受傷部位作完
    整的檢查。雖本案傷者右小腿外觀僅有擦傷，但若經過詳盡
    的問診、理學檢查及Ｘ光攝影檢查，其骨折的診斷應可確立
    。以到院當時傷者之狀況尚且穩定而論，對傷者右小腿骨折
    的上述診斷作為，並未發現有阻礙其實行前述各種檢查的理
    由‧‧‧」，有行政院衛生署九十二年七月三十一日衛署醫
    字第０九二０二一二一三０號函暨函覆之行政院衛生署醫事
    審議委員會第0000000號鑑定書各一份在卷可參（相
    驗卷第一二九頁至第一三三頁）。從而，被告乙○○辯稱有
    對被害人進行詳細理學檢查，被害人到院急診時四肢活動自
    如，右小腿骨近膝處並無骨折云云，顯係事後卸責之詞，不
    足採信。至辯護意旨稱肺脂肪栓塞在醫學上無法事先預防一
    節，固非無據，然被告乙○○作為義務之違反，在於其受理
    被害人急診後，進行次級評估時，疏未對被害人全身各部位
    進行詳盡之理學檢查，並適時為Ｘ光片檢查，致未檢出被害
    人右小腿骨近膝處骨折及下腹壁及下半腹膜後腔明顯出血之
    傷害，對之施以固定傷肢、止血抑或通知骨科專科醫師前來
    等處理之醫療處置，而非在於事先預防或檢測知悉肺脂肪栓
    塞之發生，是縱於現今醫學技術上，尚無法事先預防或檢測
    知悉肺脂肪栓塞之發生，然此亦無礙於被告乙○○之不作為
    過失責任之認定。
  (四)至證人庚○○於本院審理時，經本院提示臺北市立萬芳醫院
    病歷記錄資料後，固另證稱：依本案被害人當時神智清楚，
    受有右小腿擦傷、頭部裂傷等傷害情形，就渠個人判斷而言
    ，亦會以其中最嚴重之病狀亦即頭部外傷為首要處理，並會
    使被害人留在急診室觀察，且以該時被害人血壓、脈搏均在
    正常值範圍內，四肢活動自由之狀況，渠大多不會再對被害
    人進行進一步或侵入性檢查等語（本院卷二第一二四頁背面
    ）。惟證人庚○○上開證述內容係以被告乙○○所製作之急
    診病歷記錄資料為據，若急診醫學因診斷上之疏忽漏未查驗
    出急診病患某部分病情時，該部分病情在病歷資料上將無法
    顯現之情，亦據證人庚○○於本院審理時證述在卷（本院卷
    二第一二八頁），而被告乙○○在受理本案急診之被害人後
    ，確有前述疏未對被害人從頭到腳進行詳實之理學檢查，致
    未檢出被害人右小腿骨近膝處骨折及下腹壁、下半腹膜後腔
    明顯出血傷害之過失，則證人庚○○依據無法顯現被害人該
    等部分傷害之急診病歷資料所為之此部分證述內容，自顯失
    客觀公允，自難採為認定被告乙○○無上開醫療過失之有利
    證據。又證人丁○○、壬○○亦即前往上開肇事現場將被害
    人送往臺北市立萬芳醫院急診之臺北市政府消防局一一九消
    防隊人員於本院審理時均證稱：依據本案臺北市政府消防局
    救護紀錄表上，急救處置欄位內未勾選長、短背板固定及夾
    板固定等選項之記載，被害人極可能係自行走上擔架，而非
    由伊等抬上擔架，且未對被害人進行骨折包紮等語（本院卷
    一第一三二頁、第一三三頁、第一三八頁），然以證人丁○○、壬○○在獲報後，係於同日上午五時五十四分許抵達上
    開肇事現場，同日上午六時零四分許將被害人送抵臺北市立
    萬芳醫院急診之救護過程，時間極為短暫，前後僅僅耗費約
    十分鐘，扣除抵達上開肇事現場後停車、上下擔架及路程之
    時間，有無充裕時間詳細檢查被害人有無骨折，已非無疑，
    此觀諸上開臺北市政府消防局救護紀錄表即明。況證人丁○○、壬○○究非如被告乙○○係一受過專業醫學訓練之急診
    醫師，所得為者亦僅限於被害人到院前之相關前置處理，所
    為之救護紀錄表內容亦僅得作為急診醫護人員之參考，而非
    唯一憑據，復經證人庚○○於本院審理時證述不諱（本院卷
    二第一二八頁），且為事理所當然，是被告乙○○在受理被
    害人急診後，自應本其急診醫學之專業知識及訓練，在完成
    穩定被害人生命跡象之初級評估（首度評估）後，對被害人
    全身身體各部位進行詳盡之次級評估，不得全然憑信上開臺
    北市政府消防局救護紀錄表上並無骨折包紮或疑似骨折相關
    處置之記載，而略去其應詳實檢查被害人身體各部位之義務
    ，更不得以證人丁○○、壬○○亦未察覺被害人右小腿骨近
    膝處骨折為由推諉卸責。
  (五)按刑法上所謂相當因果關係，係指依經驗法則，綜合行為當
    時所存在之一切事實，為客觀之事後審查，認為在一般情形
    下，有此環境，有此行為之同一條件，均可發生同一之結果
    者，則該條件即為發生結果之相當條件，行為與結果即有相
    當之因果關係。反之，若在一般情形下，有此同一條件存在
    ，而依客觀之審查，認為不必皆發生此結果者，則該條件與
    結果並不相當，不過為偶然之事實而已，其行為與結果間，
    即無相當因果關係，有最高法院七十六年度臺上字第一九二
    號判例意旨可資參照。且刑法上過失不作為犯，居於保證人
    地位之行為人，因怠於履行其防止危險發生之義務，至生構
    成要件之該當結果，即足當之，亦有最高法院八十三年度台
    上字四四七一號判決意旨可參。本案被害人所受右小腿骨近
    膝蓋處骨折之傷害，在醫學文獻記載上，固有百分之九十繼
    發肺脂肪栓塞之機率，然在繼發肺脂肪栓塞案例中，非必直
    接終致死亡結果之發生，死亡率為百分之十至百分之二十之
    間，有行政院衛生署醫事審議委員會上開鑑定書十、鑑定意
    見（五）可考（本院卷二第八九頁），此即意謂被害人之死
    亡結果，在自肇因於被告戊○○上開過失行為之因果歷程中
    ，如及時給予諸如給予百分之百純氧，必要時可給正壓呼吸
    ，對於嚴重之多發性傷害病患可給予類固醇藥物，以維持血
    氧分壓及穩定游離脂肪酸，有助於穩定及矯正脂肪栓塞所引
    起的不良反應等符合醫學常規之治療（參隨卷之骨科學十日
    速成第一章骨折處理的一般原則第四四頁），或仍有百分之
    十至百分之二十之致死率，然非絕無改變死亡結果發生之可
    能。綜此，被告乙○○在受理被害人急診後，對被害人而言
    ，即居於保證人之地位，負有施以符合醫療常規處置，以防
    止或降低被害人因右小腿骨近膝處骨折傷害引發肺脂肪栓塞
    而不治死亡之危險發生之義務。惟因被告乙○○怠於對被害
    人全身各部位進行詳盡之理學檢查，並適時進行Ｘ光片檢查
    ，致未檢出被害人右小腿骨近膝處骨折及下腹壁及下半腹膜
    後腔明顯出血傷害，致未對被害人該等傷害施以固定傷肢、
    止血抑或通知骨科專科醫師前來處理等醫療處置，以防止或
    降低被害人因右小腿骨近膝處骨折傷害引發肺脂肪栓塞而不
    治死亡危險之不作為過失，使被害人因右小腿骨近膝處骨折
    傷害引發肺脂肪栓塞後之致死率，自原有之百分之十至百分
    之二十之危險，隨著時間流逝而不斷提高，終至被害人死亡
    結果之發生，被告乙○○之過失行為與被害人之死亡結果間
    ，自具有因果關係，至為灼然。被告乙○○亦應對於被害人
    之死亡結果負責。綜上各端，本件事證明確，被告戊○○、
    乙○○上開業務過失致死犯行，均堪認定，均應依法論處。
五、核被告戊○○、乙○○所為，均係犯刑法第二百七十六條第
    二項之從事業務之人，因業務上之過失致人於死罪。公訴人
    原認被告戊○○係犯刑法第二百八十四條第二項前段之業務
    過失傷害罪嫌部分，業經公訴檢察官於本院審理時變更起訴
    法條為刑法第二百七十六條第二項之業務過失致死罪，附此
    敘明。被告戊○○係汽車駕駛人，於上開時、地駕駛上開營
    業小客車行經上開路段之行人穿越道不依規定讓行人優先通
    行，因而致被害人高東興受傷後不治死亡，依法應負刑法第
    二百七十六條第二項之業務過失致死刑事責任，應依道路交
    通管理處罰條例第八十六條第一項規定，加重其刑至二分之
    一。又被告戊○○於犯罪後，未被有偵查權限機關發覺為犯
    罪嫌疑人前，在上開肇事現場向證人張童臣表明其為本件交
    通事故之肇事者而接受裁判，此業經證人張童臣於本院審理
    時證述無訛（本院卷二第一九一頁），合於自首要件，應依
    刑法第六十二條前段規定，減輕其刑，並應依刑法第七十一
    條第一項規定，先加重後減輕。爰審酌本件交通事故之發生
    ，全係肇因於被告戊○○之過失、被害人對於本件交通事故
    之發生並無過失、被告戊○○於肇事後，旋即與被害人家屬
    即告訴人丙○○○達成民事和解，賠償告訴人新臺幣（下同
    ）一百五十萬元，已據告訴人於本院審理時指陳在卷（本院
    卷一第二二九頁），至被告乙○○於本院辯論終結前亦與告
    訴人達成民事和解，賠償告訴人三十萬元損害，有和解書一
    份在卷可按，被告戊○○在肇事後對於本件交通事故之發生
    猶執其詞，被告乙○○則自始至終均否認有何醫療過失，反
    指在醫學上無法預先檢測知悉肺脂肪栓塞之發生，抑或縱有
    檢出被害人右小腿骨近膝處骨折之傷害，在實務上亦無法立
    刻開刀等詞，模糊焦點，審理過程中未見虛心檢討己身過失
    之所在，犯後態度不佳等一切情狀，各量處如主文所示之刑
    ，並就被告戊○○部分諭知易科罰金之折算標準。又被告戊○○、乙○○均未曾受有期徒刑以上刑之宣告，有被告戊○○、乙○○之臺灣高等法院被告全國前案紀錄表各一份在卷
    可佐，均偶因過失罹刑章，惡性非重，且均與告訴人達成民
    事和解，並已求得告訴人原諒，亦經告訴人於本院審理陳述
    願給被告等人機會等語在卷，此次因一時失慮致罹刑典，經
    此偵查及審判程序後，當能知所警惕，而信無再犯之虞，本
    院認前所宣告之刑，均以暫不執行為適當，爰併就被告戊○○、乙○○分別諭知緩刑二年、四年，以啟自新，並期被告
    乙○○得於此緩刑期內，深思反省，記取本案經驗，在日後
    行醫生涯中，受病患信賴託付生命、身體之際，亦得本於醫
    者父母心之初衷，視病如親。
貳、被告辛○○部分：
一、公訴意旨另以：被告乙○○於九十一年十二月一日上午七時
    五十分許，將被害人送入觀察室後，嗣於同日上午九時五十
    分許，由時任臺北市立萬芳醫院急診室主任，亦為從事醫療
    業務之被告辛○○再對被害人為診斷，被告辛○○亦明知前
    揭受理急診病患之注意義務，依當時情形並無不能注意之情
    事，竟疏未注意，僅對被害人評估為呼吸困難、疑心肌梗塞
    並心律不整等症狀，仍未診斷被害人四肢之骨折情況，導致
    被害人於同日上午十二時四十分許，因右小腿骨近膝處骨折
    繼發肺脂肪與骨髓栓塞而心肺衰竭不治死亡。因認被告辛○○亦涉有刑法第二百七十六條第二項之業務過失致死罪嫌。
二、按犯罪事實應依證據認定之，無證據不得認定其犯罪事實；
    不能證明被告犯罪者，應諭知無罪之判決，刑事訴訟法第一
    百五十四條第二項、第三百零一條第一項分別定有明文。又
    事實之認定應憑證據，如不能發現相當證據或證據不足以證
    明者，自不能以推測或擬制之方法，以為裁判之基礎；而認
    定犯罪事實所憑之證據，雖不以直接證據為限，間接證據亦
    包括在內，然無論直接或間接證據，其為訴訟上之證明，須
    於通常一般之人均不致於有所懷疑，而得確信其為真實之程
    度者，始得據之為有罪之認定，倘其證明尚未達到此一程度
    ，而有合理性懷疑之存在時，即無從為有罪之認定，此有最
    高法院四十年台上字第八六號判例、七十六年台上字第四九
    八六號判例意旨可參。
三、公訴人認被告辛○○涉有上開業務過致死罪嫌，無非係以被
    告辛○○、乙○○、戊○○於偵查中之供述，並有臺北市立
    萬芳醫院病歷紀錄審查表、行政院衛生署醫事審議委員會上
    開第0000000號鑑定書、上開急診創傷訓練課程（Ｅ
    . Ｔ. Ｔ. Ｃ.）及上開法務部法醫研究所鑑定書各一份附
    卷，為其主要論罪依據。訊據被告辛○○固不否認有為被害
    人進行急救措施之事實，然堅決否認涉有上開業務過失致死
    犯行，辯稱：被害人係由被告乙○○受理急診之病患，其係
    在見被害人業已出現呼吸困難等症狀時，始緊急介入為被害
    人進行急救，未料被害人仍不治死亡，其在醫療行為上並無
    過失等語。經查：
  (一)被告辛○○係在被告乙○○於九十一年十二月一日上午七十
    五十分許起，將被害人送入觀察室後之同日上午九時五十分
    許，因被害人出現呼吸困難，且心電圖呈現竇性心搏過速約
    一四三次／分、測不出血壓及昏迷指數降為十分等現象，始
    緊急介入對被害人進行急救，介入後並旋施以０‧九％食鹽
    水及輸血一單位，以及升壓劑Ｄopamin靜脈滴注治療等醫療
    處置，被害人血壓並曾回升至九０／七七毫米汞柱。並因懷
    疑被害人上開危及生命徵象係因頭部外傷併顱內出血所致，
    而於同日上午十時二十分許，將被害人送至電腦斷層室做頭
    部電腦斷層檢查，於同日上午十時四十分許返回急診室時，
    被害人心跳降至四九次／分及測不出血壓之情形，被告辛○○隨即對被害人施以心肺復甦術、心臟電擊、插氣管內管、
    注射強心針Ａtropine及Ｂosmin，急救至同日上午十一時十
    五分許，猶無好轉現象，遂於同日上午十二時許，將被害人
    轉入加護病房，同日上午十二時許，再度對被害人進行施以
    心肺復甦術、心臟電擊之急救，持續至同日上午十二時四十
    分許，因急救無效而死亡之事實，有臺北市立萬芳醫院急診
    護理記錄、急診醫囑單、心電圖檢驗申請報告單、血庫備血
    單、醫囑單、病歷專用紙、會診記錄、心肺甦醒術記錄表、
    加護病房生理徵象及治療記錄表、護理記錄各一份附卷可按
    （相驗卷第五六頁至第六八頁），顯見被告辛○○介入急救
    時，被害人已因右小腿骨近膝處骨折繼發肺脂肪栓塞，而出
    現呼吸困難現象，在此之前，被害人既係被告乙○○負責受
    理急診之病患，且在經被告乙○○施以治療後，又無其他危
    及生命徵象之突發狀況，自難苛責被告辛○○須無由再對急
    診室內業由其他急診醫師受理施予治療，包括被害人在內之
    所有病患，進行評估及處置。至在被害人發生呼吸困難現象
    ，由被告辛○○介入急救後，依前述一般建議急診醫學常規
    作業流程－急診創傷訓練課程（Ｅmergency  Ｔrauma  Ｔr
    aining  Ｃourse  Ｅ. Ｔ. Ｔ. Ｃ.）之規範，對被害人進
    行初級評估時，當務之急即在維持被害人呼吸及換氣功能，
    穩定被害人之生命徵象，就此，被告辛○○對被害人施以０
    ‧九％食鹽水、輸血一單位以及升壓劑Ｄopamin靜脈滴注等
    治療，使被害人血壓得以回升至九０／七七毫米汞柱，為及
    早辨認出危及被害人生命象徵之致命性問題，本其專業疑係
    因頭部外傷併顱內出血所致之判斷結果，旋即對被害人進行
    頭部電腦斷層檢查，以及胸部Ｘ光檢查等處置，核屬符合前
    揭一般建議急診醫學常規作業流程－急診創傷訓練課程（Ｅ
    mergency  Ｔrauma  Ｔrai ning  Ｃourse  Ｅ. Ｔ. Ｔ.
    Ｃ.）之規範，並無何違反急診醫師在初級評估（首度評估
    ）階段之作為義務之處。嗣於同日上午十時四十分許，被害
    人完成頭部電腦斷層檢查返回急診室時，出現心跳降至四九
    次／分及測不出血壓之情形，被告辛○○又立即對被害人施
    以心肺復甦術、心臟電擊、插氣管內管、注射強心針Ａtro
    pine及Ｂosmin等處置，並持續急救至同日上午十一時十五
    分許，並自同日上午十二時許將被害人轉入加護病房時起，
    再度對被害人進行施以心肺復甦術、心臟電擊之急救，至同
    日上午十二時四十分許止之該段期間內，被告辛○○復均處
    在維持被害人生命徵象之緊急狀態下，實難期其在對被害人
    之上開急救處置持續進行中，尚須以視診、觸診、扣診、聽
    診等方式，從頭到腳對被害人為詳細完整之理學檢查，並適
    時輔以其他檢查，若經視診、觸診結果認病患有骨折情形，
    急診醫師即應對病患骨折傷肢先予固定後，再行通知骨科專
    科醫師前來診斷有無開刀必要之可能，況被告辛○○對於前
    經同為急診醫師之被告乙○○在被害人急診病歷記錄上記載
    「四肢自由活動」之診斷結果，亦具有相當程度信賴性存在
    。再依前揭一般建議急診醫學常規作業流程亦即急診創傷訓
    練課程（Ｅmergency  Ｔrauma  Ｔraining  Ｃourse  Ｅ.
    Ｔ. Ｔ. Ｃ.）之規範，被告辛○○在穩定被害人生命徵象
    之初級評估完成前，亦無跳躍或同時對被害人進行次級評估
    （二度評估）之作為義務。職是，被告辛○○辯稱其在為被
    害人急救時，被害人已有呼吸困難之現象，其所為處置係依
    照被害人之受傷機轉，並無醫療過失等語，洵堪採信。
  (二)至經本院送交行政院衛生署醫事審議委員會鑑定之第二次鑑
    定書中：「十、鑑定意見：‧‧‧（六）依急診醫學科之常
    規處理標準及程序（ＡＴＬＳ高級外傷救命術），對外傷病
    患的處理，急診醫師應先就可能立即危害病患生命的問題，
    作初步評估（primary survey）及復甦處置；待病患生命徵
    象穩定後，需作詳細的問診及全身完整理學檢查（二度評估
    secondary survey），若病患病情變差時，還需隨時重複初
    步評估步驟進行再評估（re-evaluation）。本件病患在觀
    察當中昏迷指數從十五分，逐步降至十二分甚至到十分，且
    有呼吸困難的情形，但辛○○醫師未能遵照上述原則進行再
    評估，致使漏失檢查右小腿骨折及後腹腔出血的臨床現象‧
    ‧‧」、「十一、本案前次鑑定問題與鑑定意見（摘要）‧
    ‧‧（一）‧‧‧誤導萬芳醫院乙○○、辛○○醫師的臨床
    判斷，雖對傷口處置按照醫學常規，但對傷者只做觀察卻未
    做詳盡的理學檢查及小腿Ｘ光攝影，導致在病患死亡時仍未
    發現有右小腿骨折及後腹腔出血的事實，確有診斷的疏失‧
    ‧‧」，固認被告辛○○在未發現被害人右小腿骨折及後腹
    腔出血等傷害之點上，亦有過失，有上開鑑定書一份在卷（
    本院卷二第八九頁、第九一頁）。惟被告辛○○在自被害人
    出現呼吸困難現象介入對之進行急救時起，迄於被害人死亡
    時止，持續對被害人進行急救之過程中，為穩定被害人之生
    命徵象先後對被害人所為之上開醫療處置，如前所述符合前
    揭一般建議急診醫學常規作業流程－急診創傷訓練課程（Ｅ
    mergency  Ｔrauma  Ｔraining  ＣourseＥ. Ｔ. Ｔ. Ｃ.
    ）之規範，核與上開鑑定意見：「對外傷病患的處理，急診
    醫師應先就可能立即危害病患生命的問題，作初步評估（
    primary survey）及復甦處置；待病患生命徵象穩定後，需
    作詳細的問診及全身完整理學檢查（二度評估second ary
    survey），‧‧」所指ＡＴＬＳ高級外傷救命術之急診醫學
    常規處理標準及程序。況於被告辛○○介入急救時，被害人
    之意識狀態已非如初到院由被告乙○○受理時診，尚得對外
    為清楚之意思表示相比擬，雖未陷入昏迷，然業已呈現意識
    不清、無法表達之狀況，亦據證人丙○○○於本院審理時證
    述：「我到時，高東興兩眼睜開，很喘，躺在床上‧‧‧意
    識不清楚‧‧‧」等語（本院卷一第二二六頁），以及證人
    張童臣於本院審理時證述：「‧‧‧我到達現場時傷者已經
    送醫院，我就開始在現場測繪現場，蒐集跡證，然後就到醫
    院，當時傷者亦是還是清醒，但是講話已經不清楚，就是我
    問他什麼他會答非所問，所以當場沒有辦法跟他製作筆錄‧
    ‧‧」、「比如我問他他叫什麼名字，他就眼睛恍神望著遠
    方，有點無力，有回應，但是回應是唸唸有詞不知道在說什
    麼。」等語無訛（本院卷二第一九一頁），是縱認被告辛○○在此急救過程中，對被害人之初級評估業已完成，有對被
    害人進行次級評估而為詳盡理學檢查之義務，則被告辛○○
    亦無透過問診或觀察被害人在遭觸壓右小腿骨近膝處時之表
    情及反應，以資懷疑被害人右小腿骨近膝處可能受有骨折，
    進而對被害人進行Ｘ光攝影檢查予以確認之可能，是上開鑑
    定意見認被告辛○○亦有過失所憑理由之一：「十一、‧‧
    ‧（二）‧‧‧雖本案傷者右小腿外觀僅有擦傷，但若經過
    詳盡的問診、理學檢查及Ｘ光攝影檢查，其骨折的診斷應可
    確立。以到院時傷者之狀況尚且穩定而論，對傷者右小腿骨
    折的上述診斷作為，並未發現有阻礙其實行前述各種檢查的
    理由。」中，關於被告辛○○得透過詳盡的問診確立被害人
    骨折，以及被害人該時之狀況尚稱穩定等部分，顯有漏未考
    量被害人在被告辛○○介入急診時之意識業已產生變化，實
    呈意識不清之狀態，無法對之進行問診之失。是上開鑑定意
    見認定被告辛○○亦有過失所憑之基礎事實，既有上開可議
    之處，則上開鑑定意見之判斷結果，自非無疑，礙難據此逕
    認被告辛○○對被害人所為之上開醫療處置，有違反醫療常
    規之過失。
四、綜上所述，被告辛○○上開所辯非虛可採，不得逕以被害人
    在經被告辛○○介入進行急救後，最終仍因右小腿骨近膝處
    骨折繼發肺脂肪栓塞引發心肺衰竭而不治死亡之結果，遽對
    被告辛○○以業務過失致死罪相繩。此外，復查無其他積極
    證據足證被告辛○○涉有公訴人所指之上開業務過失致死犯
    行，自屬不能證明被告辛○○犯罪，揆諸前揭規定與判例意
    旨，依法自應就被告辛○○部分為無罪判決之諭知。
據上論斷，應依刑事訴訟法第二百九十九條第一項前段、第三百
零一條第一項，道路交通管理處罰條例第八十六條第一項，刑法
第二百七十六條第二項、第四十一條第一項前段、第六十二條前
段、第七十四條第一款，罰金罰鍰提高標準條例第一條前段、第
二條，判決如主文。
本案經檢察官郭昭吟到庭執行職務。
中    華    民    國    95    年    5     月    5     日
                        臺灣臺北地方法院刑事第十五庭
                            審判長法  官  周祖民
                                  法  官  黃雅君
                                  法  官  吳麗英
上正本證明與原本無異。
如不服本判決，應於判決送達後10日內向本院提出上訴狀（應抄
附繕本）。告訴人或被害人如對於本判決不服者，應具備理由請
求檢察官上訴，其上訴期間之計算係以檢察官收受判決正本之日
期為準。
                                  書記官  田華仁
中    華    民    國    95    年    5     月    5     日
附錄本案論罪科刑法條：
刑法第二百七十六條：因過失致人於死者，處二年以下有期徒刑
                    、拘役或二千元以下罰金。
                    從事業務之人，因業務上之過失犯前項之
                    罪者，處五年以下有期徒刑或拘役，得併
                    科三千元以下罰金。


司法院資訊處製作；財團法人民間司法改革基金會備份。
